【裁判字號】    96,簡上,91
【裁判日期】    970528
【裁判案由】    返還招攬津貼
【裁判全文】
臺灣嘉義地方法院民事判決              96年度簡上字第91號
上  訴  人  乙○○
訴訟代理人  陳國瑞律師
被上訴人    幸福人壽保險股份有限公司
法定代理人  丙○○
訴訟代理人  丁○○
上列當事人間請求返還招攬津貼事件，上訴人對於中華民國96年
7月19日本院嘉義簡易庭96年度嘉簡字第513號第一審判決提起上
訴，經本院於97年5月14日言詞辯論終結，判決如下：
    主  文
上訴駁回。
第二審訴訟費用由上訴人負擔。
    事  實
甲、上訴人方面：
一、聲明：原判決廢棄；上開廢棄部分，被上訴人在第一審之訴
    駁回；第一、二審訴訟費用由被上訴人負擔。
二、陳述，除與原判決記載相同者外，補稱：
  (一)原審判決理由無非以「一、…縱上開款項嗣遭訴外人蔡文海
    以提款卡領走，亦僅係被告另向訴外人蔡文海依不當得利或
    其他法律關係請求返還之問題，對認定被告已取得上開款項
    之利益並無妨礙，被告尚不得據此主張未受有利益。二、…
    惟如系爭3件保險契約並非被告所招攬，被告自亦無權領受
    相關之佣金及業務津貼。查系爭3件保險契約業務員簽名欄
    「乙○○」並非被告所簽乙節，為兩造所不爭執，是縱認系
    爭3件保險契約並非被告所招攬，被告在契約未被撤銷前，
    已無權領取相關之佣金及業務津貼，則於系爭3件保險契約
    遭要保人撤銷之後，更無法律上原因受領上開款項。」為其
    判斷理由。惟按第三人利益契約，乃當事人之一方與他方約
    定，由他方向第三人為一定之給付，第三人因此取得直接請
    求他方給付權利之契約。倘第三人並未取得直接請求他方給
    付之權利，即僅為當事人與第三人間之「指示給付關係」，
    尚非民法第269條所規定之第三人利益契約。又於「指示給
    付關係」中，被指示人係為履行其與指示人間之約定，始向
    領取人（第三人）給付，被指示人對於領取人，原無給付之
    目的存在。苟被指示人與指示人間之關係不存在（或不成立
    、無效或被撤銷、解除），被指示人應僅得向指示人請求返
    還其無法律上原因所受之利益，至領取人所受之利益，原係
    本於指示人而非被指示人之給付，即被指示人與領取人間尚
    無給付關係存在，自無從成立不當得利之法律關係。最高法
    院92年度台上字第2581號判決意旨得資參照。是以，系爭三
    件保險契約之招攬人並非上訴人為兩造所不爭執，則本件應
    係指示給付之三面關係（即系爭3件保險契約之真正招攬人
    為指示人、被上訴人為被指示人、上訴人為領取人），被上
    訴人匯款進入上訴人之帳戶純係依指示，實則兩造間並無給
    付關係，自不當然成立不當得利，原審誤以匯款入上訴人帳
    戶即成立不當得利關係，忽略被上訴人尚應舉證給付關係、
    匯款原因等，顯與上開判決意旨違背，故被上訴人應向真正
    之招攬人請求返還佣金，而非向上訴人請求返還。
  (二)上訴人因在被上訴人公司擔任保險業務員，故曾將提款卡交
    給經理蔡文海持有，上訴人在民國94年2月向經理蔡文海表
    示要離職，並應其要求將銀行提款卡放置在經理處以便蔡文
    海領取獎金，詎料竟成為他人詐領保險金之受害者，被上訴
    人雖有匯款入上訴人帳戶，然上訴人自始即未同意並領取任
    何薪津、佣金，而係他人透過提款卡分多次提領，亦未受有
    任何利益，原審判決以上訴人保有存摺、印章而認定上訴人
    為可實力支配，然系爭匯款是經由提款機領取，並非臨櫃領
    取，上訴人之存摺不過是支付工具而已，原審疏未向銀行調
    查此爭點，亦有疏漏。
乙、被上訴人方面：
一、聲明：上訴駁回；上訴費用由上訴人負擔；如受不利益之判
    決時，請准供擔保免為假執行。
二、陳述，除與原判決記載相同者外，補稱：
  (一)被上訴人於原審雖對上訴人「被上訴人對系爭保險契約簽名
    不是上訴人簽的沒有意見」之主張表示無意見，然並非表示
    保險契約即非由上訴人所招攬，按一般經驗法則，人之簽名
    本會隨年齡、習慣、時間或環境而改變，且一般正寫、草寫
    、快或慢寫，甚或故意為不同之簽名均會有所不同，故僅以
    簽名樣式不同即主張非其招攬並非完全有理由。另上訴人以
    「系爭保險契約非上訴人招攬，惟保險契約中單位主管簽名
    單皆為蔡文海簽名」為由主張系爭3件保險契約實際招攬人
    為蔡文海云云，然任何一份保險契約中皆會有單位主管之簽
    名欄，其係為使單位主管瞭解該主管單位業務營運狀況之例
    行性簽名，非因該主管於該要保書中簽名即成為該保險契約
    之實際招攬人，查系爭3件保險契約中業務員欄簽名僅有「
    乙○○」三字，故被上訴人以此認定系爭3件保險契約屬上
    訴人招攬，遂核發薪津予上訴人，均與系爭保險契約單位主
    管欄之簽名無涉。
  (二)縱系爭3件保險契約非上訴人所招攬亦不表示上訴人即無收
    取佣金之事實，查該項佣金及津貼係依據兩造間存在之聘僱
    契約及業務制度之規定，基於直接給付薪津之意思表示直接
    給付與上訴人，故無上訴人主張基於第三人指示所為給付之
    情形。且上訴人縱未親自招攬保件，惟其同意訴外人蔡文海
    以其名義在保單上使用，並同意將其名義及帳戶、提款卡及
    提款卡密碼均交予蔡文海無條件使用，此內部關係僅存在上
    訴人與蔡文海間，在其等並未告知被上訴人之情形下被上訴
    人並無從得知，是被上訴人於不知悉之情形下，此等事實應
    不可歸責於被上訴人。
  (三)且系爭3件保險契約既屬真實投保，嗣經要保人撤銷契約造
    成契約自始無效，並經被上訴人公司退還保費予要保人，不
    論系爭保險契約上之業務員經手欄係由何人簽名、係遭人偽
    簽或授權他人代簽，領取薪資之人自該將無效保險契約之薪
    資返還被上訴人公司，而領取薪資之人為上訴人，自被上訴
    人將佣金及業務津貼匯入上訴人薪資帳戶時起，上訴人即受
    有上開佣、獎金之利益，且上訴人在保有印章、存摺之情況
    下，上訴人帳戶內之上開佣、獎金即置於上訴人可得領取之
    實力支配下，上訴人自不得謂其未受有利益，至於上訴人是
    否委由他人提領款項或以何種方式提領，係屬上訴人對其所
    有財產處分之權利，均與被上訴人無涉。
  (四)又金融機構存款帳戶係個人理財之重要工具，攸關個人財產
    、信用表徵，一般人均妥善保存，而提款卡密碼之功能在於
    確認提款者為帳戶所有人或經其授權之人，以防第三人取得
    提款卡後擅自提領款項，一般甚少會將密碼洩漏，上訴人為
    相當社會生活經驗之成年人，不但未謹慎保管個人帳戶，並
    將金融提款卡及提款密碼交予訴外人使用，此舉已與一般經
    驗常情不符，縱上訴人之提款卡確係交予訴外人蔡文海，依
    臺灣高等法院台中分院96年度上易字第1528號、96年度上易
    字第1486號判決意旨，上訴人亦屬訴外人蔡文海詐領薪津之
    幫助者，而非如上訴人所稱係訴外人蔡文海詐領薪津之受害
    者。
  (五)上訴人雖舉最高法院94年度台上字第1555號、92年度台上字
    第2581號判決意旨主張本件為指示給付不當得利類型，被上
    訴人應向指示人請求不當得利云云，惟本件僅兩造存有勞務
    對價關係，並無指示人（即第三人）之存在，且被上訴人給
    付上訴人非為履行他人指示，均與上訴人所提判決要件不符
    ，故本件非屬指示給付關係不當得利之類型自無疑義。
    理  由
一、被上訴人起訴主張：上訴人曾任職被上訴人公司，並於94年
    10月間招攬以訴外人甲○○、陳怡蓉等人為要保人之保險契
    約3件（保單號碼：000000000、000000000、000000000，下
    稱系爭3件保險契約），該月份被上訴人應發之佣金及獎金
    為438,433元（此數額包含其他保險契約之佣金及津貼，其
    中有關系爭3件保險契約之佣金為318,199元、津貼為111,36
    9. 65元），因扣除之前其他件契撤應收回佣金19,333元及
    所得稅41,910元及代扣手續費250元，故於翌月實發376,940
    元。詎料系爭3件保險契約嗣辦理契約撤銷，被上訴人遂依
    兩造所簽立之「幸福人壽保險股份有限公司業務人員聘僱契
    約書」第2條第6項規定：「倘保險契約因無效、撤銷或甲方
    （指被上訴人）依保險法第64條解除契約等其他原因而取消
    時，甲方依法退還已繳保費，乙方（指上訴人）不論任何理
    由應立即退還自該保件已領取之任何報酬予甲方。」分別自
    94年11月至95年3月自上訴人薪佣中扣抵應返還之佣金及業
    務津貼，然上訴人因遭被上訴人考核業績未達標準，於95
    年3月21日遭解聘，故扣抵後尚餘376,495元未返還，屢經追
    討迄未清償，爰基於不當得利之法律關係，請求上訴人返還
    上開款項及利息。
二、上訴人則以：系爭3件保險契約並非伊所招攬，伊進被上訴
    人公司時，訴外人即公司經理蔡文海為替伊做業績，即以伊
    名義招攬保險契約，迄94年2月間，伊找到代課工作向經理
    表示要離職，並應經理要求將銀行提款卡放在經理處，以便
    經理領取獎金，伊不知道伊離職後，經理仍用伊名義招攬保
    險，伊不知道被上訴人為何要將錢匯入伊帳戶內，且上開款
    項均遭經理領走，被上訴人就本件事情之經過亦有過失等語
    置辯。
三、被上訴人主張上訴人曾任職被上訴人公司，而被上訴人於94
    年11月間將該月份包含系爭3件保險契約之佣金318,199元、
    津貼為111,369.65元及其他保險契約，合計為438,433元之
    佣金及津貼，扣除其他件契撤應收回佣金19,333元及所得稅
    41,910元及代扣手續費250元後，於翌月將376,940元匯入上
    訴人復華銀行帳戶中，嗣後系爭3件保險契約辦理契約撤銷
    ，上訴人因遭被上訴人考核業績未達標準，於95年3月21 日
    遭解聘，故扣抵後尚餘376,495元之事實，為兩造所不爭執
    ，並有被上訴人所提出人事資料、計算式、業務人員薪資轉
    帳一覽表、撤銷契約申請通知書等為證，堪信為真實。
四、是本件爭點厥為，系爭3件保險契約是否為上訴人所招攬？
    上訴人是否受有不當得利？兩造各執一詞，本院經查：
（一）按當事人主張有利於己之事實者，就其事實有舉證之責任
      。但法律別有規定，或依其情形顯失公平者，不在此限，
      民事訴訟法第277條定有明文。又表見代理係指代理人雖
      無代理權，或逾越代理權，但因本人之行為創造一個足使
      第三人信賴代理權存在的權利外觀，本人對於相信該權利
      外觀而為法律行為之相對人應負授權人責任，其制度目的
      在於維護交易安全並促進代理制度功能。依民法第169 條
      ：「由自己之行為表示以代理權授與他人，或知他人表示
      為其代理人而不為反對之意思表示者，對於第三人應負授
      權人責任。」明文規定相對人信賴本人授予權限時，本人
      應負表見代理之責。倘本人與無權代理人在客觀上有足以
      使人相信代理權存在的特殊關係時，而本人復未反對時，
      為貫徹表見代理制度的目的，即應適度的使本人承擔代理
      行為的法律效果（台灣高等法院92年上易字第2號判決參
      照）。
（二）上訴人雖主張系爭3件保險契約均非上訴人所簽立云云，
      惟3件保險契約簽立之時間均為94年10月20日，上訴人於
      95年3月21日遭解聘之事實，已如前述，足證3件保險契約
      簽約時，上訴人仍未離職無誤。上訴人主張訴外人蔡文海
      於其離職後，再用上訴人名義招攬保險云云，委無足採。
（三）上訴人於原審自承: 「（既然你已離職沒有業績壓力，為
      何經理要用你名義?）那是剛進去的時候，我做沒有久，
      我跟經理說我不想做，他說要先給我一些業績，九十四年
      二月份我找到代課工作要離職，他叫我將提款卡放在他那
      邊，他要領獎金比較方便，我想只是薪水而已，所以就將
      提款卡放在他那邊。我不知道他為何在我離職後用我名義
      招攬保險」（見原審96年5月24日調解程序筆錄）。益證
      ，上訴人於任職被上訴人公司之初，訴外人蔡文海即告知
      上訴人，代為招攬保險契約，充作上訴人之業績之事實無
      誤。
（四）證人戊○○亦到庭證稱：「（你曾經是幸福人壽職員？何
      時任職？）是的，正確日期我忘記了，我本來是蔡文海私
      人請的助理，後來才為正式職員。」、「（你擔任蔡文海
      助理多久？）大約二年。」、「（你們公司是否新人剛進
      入保險員，都是由上屬簽立業績充當你們業績？）有。剛
      進去有，因為上屬擔心我們業績無法達成。」、「（充當
      的業績公司也是會撥業績獎金？）會。」、（如果保險契
      約因故取消，業績獎金是否還給公司？）對。」、「（由
      上屬代簽的保險契約業績獎金你們如果提領交給上屬，保
      險客戶取消之後，業績獎金由何人來還？）業績獎金當然
      由入帳戶的那個人來扣還。」（見本院97年4月15日準備
      程序筆錄）。互核前揭（三）所述，衡情，上訴人於任職
      之初，上級主管蔡文海已告知代為招攬保險契約充業績，
      且經由上訴人同意，揆之首揭說明，則上訴人對系爭3件
      保險之簽立，實應授與訴外人蔡文海代理權，退萬步，縱
      上訴人未授與蔡文海代理權，亦有表見代理之責，3件保
      險契約應為上訴人所招攬無誤。則上訴人主張系爭3件保
      險契約之招攬人並非上訴人云云，亦不可取。
（五）依據兩造所簽立之「幸福人壽保險股份有限公司業務人員
      聘僱契約書」第2條第6項規定：「倘保險契約因無效、撤
      銷或甲方（指被上訴人）依保險法第64條解除契約等其他
      原因而取消時，甲方依法退還已繳保費，乙方（指上訴人
      ）不論任何理由應立即退還自該保件已領取之任何報酬予
      甲方。」，系爭3件保險契約既經撤銷契約，上訴人受有
      3件保險契約之佣金及業績津貼，即無法律上之原因，而
      受領上開款項。
（六）證人戊○○又證稱：「（你擔任蔡文海助理多久？）大約
      二年。」、「（你是否知道上訴人到幸福人壽擔任職員的
      事情？）我知道，我是有看過他本人。」、「（他在公司
      與蔡文海何關係？）蔡文海是上司，她是部屬。」、「（
      你知道上訴人在復華銀行有開立帳戶？）我知道，因為公
      司的員工薪資都是由復華出入。」、「（上訴人有將他復
      華的帳戶交給蔡文海？）我知道，我是聽到上訴人說的，
      因為我之前蔡文海也曾經要求我交付提款卡，但我沒有交
      給他。她說要幫我們作業績，事後再將業績獎金還給他。
      」、「（蔡文海有無幫你作業績？）有。有一次。」、「
      （公司有無供給你業績獎金？）有。」、「（你的業績獎
      金有無還給蔡文海？）有，我自己去提領出還給他的。」
      、「（你有無親眼看到上訴人將提款卡交給蔡文海？）沒
      有。」、「（上訴人何時向你提起他將提款卡交給蔡文海
      ？）新人報到手續後，他有提過，但我沒有親眼看過。」
      （見本院97年4月15日準備程序筆錄），是證人並未親眼
      見聞上訴人將提款卡交付蔡文海。則上訴人雖辯稱匯入其
      帳戶之佣金及津貼業經蔡文海以提款卡分次提領，上訴人
      並未受有任何利益云云，無法作為有利上訴人之認定。
（七）本院向元大商業銀行嘉義分行函查「貴行帳戶0000-00-00
      000-0-0帳戶於94年11月起是否遭人提領？共幾次？」，
      但因該行錄影資料已逾系統保存期限而無法提供，此有元
      大銀行嘉義分行97年3月25日（97）元嘉義字第17號函文
      在卷可稽，且上訴人又無法提出其他證據證明該佣金及津
      貼係遭第三人提領，是上訴人上開所辯，委無足取。退萬
      步言，縱該佣金及津貼確為蔡文海所提領，然上訴人所有
      之銀行提款卡及提款卡密碼亦係上訴人自行交付給蔡文海
      ，係上訴人另行向訴外人蔡文海追償之問題，尚難以此作
      為上訴人未受有利益之認定。
五、綜上所述，被上訴人依不當得利之法律關係，請求上訴人給
    付376,495元及自96年4月13日起至清償日止，按年息百分之
    5計算之利息，洵屬正當；原審並依職權宣告假執行及命上
    訴人預供擔保免為假執行，並無不合。上訴意旨指摘原判決
    不當，求予廢棄改判，為無理由，應予駁回其上訴。
六、兩造其餘主張及所提證據，與本院上開論斷無涉或無違，爰
    不予一一贅述，附此敘明。
七、據上論結，本件上訴為無理由，依民事訴訟法第436條之1第
    3項、第449條第1項、第78條，判決如主文。
中    華    民    國    97    年    5     月    28    日
                  民事第一庭審判長法  官  林世芬
                                  法  官  馮保郎
                                  法  官  柯月美
以上正本係照原本作成。
本判決不得上訴。
中    華    民    國    97    年    5     月    28    日
                                  書記官  李文政


司法院資訊處製作；財團法人民間司法改革基金會備份。
